臺灣嘉義地方法院刑事判決
111年度易字第73號
公  訴  人  臺灣嘉義地方檢察署檢察官
被      告  官德茂




選任辯護人  葉昱慧律師
上列被告因竊盜案件，經檢察官提起公訴（111年度偵字第1371
號），本院判決如下：
    主  文
官德茂犯竊盜罪，處拘役拾日，如易科罰金，以新臺幣壹仟元折
算壹日。並於刑之執行完畢或赦免後，令入相當處所，施以監護
壹年。
    事  實
一、官德茂因患有雙極性情感異常之精神疾患，並領有第一類，
    重度，身障證明、重大傷病卡，其部分認知及現實判斷能力
    受損，致其辨識行為違法或依其辨識而行為之能力有顯著減
    低之情形。緣官德茂於民國110年12月5日下午10時14分許，
    行經嘉義市○區○○里○○路0段000號前，見蘇𦯉驊所有車號000
    -0000號重型機車腳踏板上置放米色、白色袋子各1，其內分
    別裝有之黑色塑身衣、黑色球衣各1件及橘色籃球1個。竟意
    圖為自己不法之所有，基於竊盜之犯意，趁無人注意之際，
    徒手竊取前揭米色、白色袋子得逞，隨即離開現場。嗣經蘇
    𦯉驊報警處理，經警調閱監視器，始查獲上情。
二、案經嘉義市政府警察局第二分局報告臺灣嘉義地方檢察署檢
    察官偵查起訴。
    理  由
壹、證據能力方面
一、按被告以外之人於審判外之言詞或書面陳述，除法律有規定
    者外，不得作為證據；又被告以外之人於審判外之陳述，雖
    不符合同法第159 條之1 至第159 條之4 之規定，但經當事
    人於審判程序同意作為證據，法院審酌該言詞陳述或書面陳
    述作成時之情況，認為適當者，亦得為證據。當事人、代理
    人或辯護人於法院調查證據時，知有第159 條第1 項不得為
    證據之情形，而未於言詞辯論終結前聲明異議者，視為有前
    項之同意，刑事訴訟法第159 條第1 項及第159 條之5 分別
    定有明文。本件公訴人及被告官德茂、辯護人於本院審理時
    就本判決所引用之各該被告以外之人於審判外之陳述同意作
    為證據（本院卷第175至177頁），復均未於言詞辯論終結前
    聲明異議，本院審酌該等證據作成時並無違法及證明力明顯
    過低之瑕疵等情況，認為適當，均具有證據能力。
二、至於本院所引其餘非屬供述證據部分，既不適用傳聞法則，
    亦均非公務員違背法定程序所取得，依刑事訴訟法第158 條
    之4 反面解釋，均具有證據能力。
貳、實體方面
一、上開犯罪事實，業據被告於警詢及本院審理時坦認不諱，核
    與證人即被害人蘇𦯉驊於警詢指證情節相符，並有指認犯罪
    嫌疑人紀錄表、扣押筆錄、扣押物品目錄表、贓物認領保管
    單及監視器翻拍照片、扣案物品照片等附卷可證，是被告自
    白核與事實相符，應可採信。本件事證明確，被告前開竊盜
    犯行堪以認定，應依法論科。
二、論罪科刑
  ㈠核被告所為，係犯刑法第320條第1項之竊盜罪。
  ㈡按行為時因精神障礙或其他心智缺陷，致不能辨識其行為違
    法或欠缺依其辨識而行為之能力者，不罰；行為時因精神障
    礙或其他心智缺陷，致其辨識行為違法或依其辨識而行為之
    能力，顯著減低者，得減輕其刑，刑法第19條第1 項、第2
    項定有明文。又依刑法第19條規定，刑事責任能力，係指行
    為人犯罪當時，理解法律規範，辨識行為違法之意識能力，
    與依其辨識而為行為之控制能力。行為人是否有足以影響意
    識能力與控制能力之精神障礙或其他心理缺陷等生理原因，
    因事涉醫療專業，固應委諸於醫學專家之鑑定，然該等生理
    原因之存在，是否致使行為人意識能力與控制能力欠缺或顯
    著減低之心理結果，係依犯罪行為時狀態定之，故應由法院
    依調查證據之結果，加以判斷（最高法院96年度台上字第63
    68號判決意旨參照）。查被告經臺中榮民總醫院灣橋分院進
    行精神鑑定，經該院綜合被告個人發展史、家族史、學校史
    、工作史、物質濫用史、疾病過去史、精神疾病史、犯罪史
    、心理衡鑑、門診鑑定及精神狀態檢查所得之資料判斷，鑑
    定結果：被告為雙極性情感異常患者，罹病多年，症狀起起
    伏伏，近兩年出現認知功能明顯退化的情形，測驗結果顯示
    其認知功能有障礙，在記憶力及定向感的表現上有困難，疑
    似有腦功能變化的現象，人際的界線亦出現問題，除了影響
    其認知判斷與因應表現，情緒的穩定度可能會受到情境因素
    的干擾。推估被告於犯案當時有部份認知及現實判斷能力受
    損的情形，致其清楚辨識行為違法或依其辨識而行為之能力
    有顯著減低之情形，有該醫院精神鑑定報告書1 份在卷可稽
    （本院卷第119 至129頁）；又被告因罹患重度精神身心障
    礙，領有中華民國身心障礙證明一情，亦有該等資料附卷可
    憑（本院卷第65頁）。本院審酌上開精神鑑定報告書係由具
    精神醫學專業之鑑定機關依精神鑑定之流程，藉由與被告目
    前住居如佳康復之家社工人員會談之內容、參酌被告病史，
    瞭解被告個人生活發展、工作史、精神科病史、藥物及酒精
    濫用史、前科史、生理及心理檢查結果等，本於專業知識與
    臨床經驗，綜合研判被告於另案案發當時之精神狀態，是該
    精神鑑定報告書關於鑑定機關之資格、理論基礎、鑑定方法
    及論理過程，均無瑕疵，自值得參考。再審酌被告經警循線
    查獲，詢及何以竊取前揭被害人所有物品，其供稱當時頭暈
    暈的，看到東西就想拿；於本院審理時，亦供述忘了竊取前
    揭物品之目的，衡以被告於接受鑑定時，就本次犯案情形，
    經鑑定人引導下方可斷斷續續陳述經過，但細節無法詳述或
    正確回溯，部分內容甚至前後矛盾乙節（本院卷第125頁）
    ，綜參前述精神鑑定結果及被告犯本件竊盜犯行之主客觀情
    況等事證，可徵被告為本案竊盜犯行時，應有受到雙極性情
    感異常之精神疾患之影響，而有部分認知及現實判斷能力受
    損的情形，致其辨識行為違法或依其辨識而行為之能力顯著
    減低；另參酌被告尚可逐一針對警員、本院所詢問題回答，
    並無答非所問之情形，堪認其於行為時，辨識行為違法或依
    其辨識而行為之能力，雖因雙極性情感異常之精神障礙而顯
    著降低，惟未達完全喪失程度，爰依刑法第19條第2項規定
    減輕其刑。
  ㈢爰以行為人之責任為基礎，審酌被告除本案外，另有多次恣
    意竊取他人之物品之犯罪紀錄，可見其缺乏尊重他人財產權
    之意識，造成他人財產損失及生活不便，所為實不足取，惟
    念及被告犯後坦承犯行，態度尚可，兼衡被告因患有雙極性
    情感異常之精神疾患，其部分認知及現實判斷能力受損，而
    為本案犯行；其竊取他人物品之種類、價值、所竊得物品業
    經被害人領回、於本院審理時自承小學畢業之智識程度、離
    婚、目前住院治療、無業之生活狀況（本院卷第184頁）等
    一切情狀，量處如主文所示之刑，並諭知易科罰金之折算標
    準，以示懲儆。
三、次按有刑法第19條第2項之原因，其情狀足認有再犯或有危
    害公共安全之虞時，於刑之執行完畢或赦免後，令入相當處
    所，施以監護，但必要時，得於行之執行前為之，前項處分
    期間為5年以下，刑法第87條第2項、第3項前段定有明文。
    觀諸前開鑑定書之鑑定結論認被告為雙極性情感異常患者，
    罹病多年，近兩年出現認知功能明顯退化情形，認知功能有
    障礙，除了影響其認知判斷與因應表現，情緒的穩定度可能
    會受到情境因素的干擾。建議被告出院後，持續醫療追蹤其
    精神狀態和認知功能變化，施以必要之治療，並於較密切的
    關注及監督下生活，提供適當的疾病衛教與生活適應的訓練
    ，豐富營養及活動力，以減緩其認知功能退化及避免出現干
    擾或不適切行為。若以上建議方案難以執行，則再犯或有危
    害公共安全之可能性會增加，而有施以監護之需要等語，有
    前揭鑑定書在卷可考（本院卷第129頁）；參以被告暨其辯
    護人於本院審理時陳稱：同意繼續在嘉義醫院接受治療，又
    其前所居住之如佳康復之家主任林柏成於本院審理時，亦陳
    稱被告最近幾年病情不穩定，有合併失智之狀況，近年來，
    犯了多起竊盜案件，該康復之家無法避免被告外出犯案，認
    被告能住院持續治療較好等語（本院卷第183、185頁），顯
    見被告目前仍有繼續接受治療，否則有再為犯罪行為，侵害
    他人法益及危害公共安全之潛在疑慮，基於上開各情，本院
    認有對其施以監護之必要，爰依刑法第87條第2項前段、第3
    項前段規定，併予諭知於刑之執行完畢或赦免後，令入相當
    處所，施以監護1年，使被告於監護期間能在醫療院所接受
    妥適治療，避免因其身心障礙而對自身及社會造成無法預期
    之危害，以維護其身心健康及保護公共利益。
四、沒收部分：
    按犯罪所得，屬於犯罪行為人者，沒收之；犯罪所得已實際
    合法發還被害人者，不予宣告沒收或追徵，刑法第38條之1 
    第1 項前段、第5 項定有明文，考其立法目的，在於避免被
    告因犯罪而坐享犯罪所得，顯失公平正義，而無法預防犯罪
    ，並基於徹底剝奪犯罪所得，以達根絕犯罪誘因之意旨。查
    被告所竊得之黑色塑身衣、黑色球衣各1件及橘色籃球1個，
    均已發還被害人，有贓物認領保管單附卷足參（警卷第23頁
    ），此部分犯罪所得既已實際合法發還被害人，依刑法第38
    條之1 第5 項規定，自無須宣告沒收，附此敘明。
據上論斷，應依刑事訴訟法第299條第1項前段，刑法第320條第1
 項、第19條第2 項、第41條第1項前段、第87條第2 項前段、第
3 項前段、第38條之1第1項前段、第5 項，刑法施行法第1 條之
1 第1 項，判決如主文。
本案經檢察官陳美君提起公訴，檢察官徐鈺婷到庭執行職務。
中　　華　　民　　國　　111 　年　　12　　月　　20　　日
                  刑事第一庭  法  官  王慧娟
以上正本證明與原本無異。
如不服本判決應於收受送達後20日內向本院提出上訴書狀，並應
敘述具體理由；其未敘述上訴理由者，應於上訴期間屆滿後20日
內向本院補提理由書（均須按他造當事人之人數附繕本）「切勿
逕送上級法院」。
中　　華　　民　　國　　111 　年　　12　　月　　20　　日
                              書記官  林美足